【裁判字號】    98,消債抗,129
【裁判日期】    981230
【裁判案由】    聲請免責
【裁判全文】
臺灣臺中地方法院民事裁定  98年度消債抗字第129號
抗  告  人  甲○○
上列抗告人聲請免責事件，對於民國98年7月23日本院98年度消
債聲字第139號所為裁定提起抗告，本院合議庭裁定如下：
    主    文
抗告駁回。
抗告程序費用新台幣壹仟元由抗告人負擔。
    理    由
一、按法院為終止或終結清算程序之裁定確定後，除別有規定外
    ，應以裁定免除債務人之債務，消費者債務清理條例第132
    條定有明文。又債務人有下列各款情形之一者，法院應為不
    免責之裁定，但債務人證明經普通債權人全體同意者，不在
    此限：(一)於七年內曾依破產法或本條例規定受免責；(二)隱匿
    、毀損應屬清算財團之財產，或為其他不利於債權人之處分
    ；(三)捏造債務或承認不真實之債務；(四)因浪費、賭博或其他
    投機行為，致財產顯然減少或負擔過重之債務，而生開始清
    算之原因；(五)於清算聲請前一年內，已有清算之原因，而隱
    瞞其事實，使他人與之為交易致生損害；(六)明知已有清算原
    因之事實，非基於本人之義務，而以特別利於債權人中之一
    人或數人為目的，提供擔保或消滅債務；(七)隱匿、毀棄、偽
    造或變造帳簿或其他會計文件之全部或一部，致其財產之狀
    況不真確；(八)故意於財產及收入狀況說明書為不實之記載，
    或有其他故意違反本條例所定義務之行為，亦為同條例第13
    4條所明定。消費者債務清理條例之立法目的，在兼顧債權
    人、債務人雙方之利益，使陷於經濟上困境之消費者得以清
    理債務，利用此兩種不同程序妥適調整債務人與債權人及其
    他利害關係人間之權利義務關係，保障債權人獲得公平受償
    ，並謀求消費者經濟生活之更生機會。申言之，上開制度並
    非在使債務人恣意消費所造成之債務，轉嫁予債權人負擔；
    故法律所設債務人免責之制度，應在鼓勵勤勞誠實之債務人
    ，而非縱容投機不誠實之債務人，倘債務人不思如何履行清
    償債務，反而算計消債條例中之免責制度，自與前開立法本
    旨有違。再者，消費者依清算程序清理債務，債權人已因之
    蒙受相當損失，其程序之進行應秉持公正與誠信，如債務人
    對於清算之原因有可歸責性，或有虛偽不實、違反誠信、違
    反本條例所定義務之行為，致害及債權人之權益，或影響清
    算程序之進行，自不宜予以免責（消費者債務清理條例第13
    2條例立法理由參照）。是法院依上開原則綜合考量，並佐
    以債務人消費之原因是否逾越「一般通常生活之必要費用」
    ，資以判斷有無消費者債務清理條例第134條第4款所稱之浪
    費、賭博或有任何投機行為等原因，當無抗告人指稱增加法
    律所無之限制而有裁量逾越之處。
二、本件抗告意旨略稱：
  (一)原裁定認為抗告人所提更生方案，清償成數不高，且未獲債
    權人會議之事決，惟抗告人所提之更生方案，每月清償新台
    幣（下同）9,000元，共6年72期，清償債務之成數為24.01%
    ，觀之抗告人提出更生聲請前2年之平均月收入僅18,164元
    ，提出更生時之薪資收入約為25,000元，而抗告人除需負擔
    個人日常生活所需支出外，因配偶無工作收入，故尚需負擔
    家庭生活所需之日常支出，則以抗告人每月收入扣除更生方
    案所擬每月清償9,000元，尚餘16,000元，以之作為維持抗
    告人夫妻基本生存維持所需之生活費用，仍低於行政院公布
    之97年台灣省每人每月最低生活費用之標準，顯見抗告人確
    有盡最大之誠意，並無意圖藉更生程序減少償債之金額。
    抗告人無力償還債務之最主要原因係高額循環利息所致，由
    抗告人97年2月申請之聯合徵信中心當事人綜合信用報告消
    費金融債務總額約為226萬餘元，至97年9月9日裁定進入更
    生程序止，金融債務總額已高達269萬餘元，短短9個月債務
    增加43萬元，實係因高額循環利息所致。抗告人受家人負債
    拖累及個人工作收入不穩定所致，因而積欠銀行高額債務，
    爾後以代償方式藉以降低利率，惟利率仍有年息15%左右，
    且雖申請代償，亦僅是將對A銀行之債務轉移至B銀行，抗告
    人每月仍需償還高額分期還款，但以抗告人之收入，實難支
    應，抗告人只得再向銀行另外以信用貸款或以預借現金方式
    清償，抗告人所有信用貸款，皆為降低利率而轉貸，並非貸
    款作為個人花用。依債權人提出之消費明細表，抗告人於92
    年11月26日在侑國有限公司消費28,500元，係因抗告人車輛
    老舊，而進行車輛整修之必要支出，且抗告人並非常常維修
    車輛而花費大筆金錢，衡情應屬合理之生活支出項目；另抗
    告人有多筆美樂家消費之項目，係因抗告人沒錢繳納銀行每
    月分期款，且預借現金額度業已用盡，於晚上下班後兼職於
    美樂家從事直銷副業，為籌措現金繳納每月最低應繳金額，
    遂以自己之信用卡刷卡替客戶購買公司產品，而客戶將商品
    款項現金交付抗告人，抗告人再持現金全數作為繳納銀行還
    款之用，是抗告人在別無他法情況下，只能以此方式償還債
    務；另抗告人電信費用過鉅，係因抗告人擔任公司收費員工
    作，需與客戶密切聯絡，遂以電話作為聯絡方式，應屬工作
    所需之必要成本，並非抗告人個人使用不當浪費所致，並無
    明確事證可認抗告人有奢侈浪費之舉，爰提起抗告聲請廢棄
    原裁定等語。
三、經查：
  (一)抗告人前聲請消費者債務更生事件，因更生方案未依消者債
    務清理條例第59條、第60條規定可決，經本院裁定於98年8
    月16日開始清算程序，並同時終止清算程序確定（本院98年
    度消債清字第115號）。抗告人聲請免責，經本院通知全體
    無擔保債權人表示意見結果，下列債權人均表示不同意抗告
    人免責，其等意見如下：1.台新國際商業銀行股份有限公司
    ：抗告人任職於永信光學有限公司，仍有固定收入，各債權
    人於清算程序無受有任何清償，與消費者債務清理條例第13
    3條之不免責事由相當；2.國泰世華商業銀行股份有限公司
    ：抗告人之信用卡消費明細其主要消費為高額預借現金、保
    養品（美樂家）、加油費等非生活所必需之支出；3.安泰商
    業銀行股份有限公司：抗告人於93年4月23日向該行借款1,2
    00,000元，用以代償萬泰銀行、玉山銀行、日盛銀行、上海
    行、花旗銀行之信用卡、信用貸款、現金卡，倘抗告人於代
    償後，抗告人無不當擴張信用，債權人應僅存該行，惟抗告
    人之債權人仍有多家，且當時代償完畢之銀行仍為其債權人
    ，顯見抗告人有浪費財產之情事。且抗告人之電信費用動輒
    上萬，長期在直銷公司消費單筆皆達4萬元以上，皆符合消
    費者債務清理條例第134條第4款之不免責規定；4.玉山商業
    銀行股份有限公司：抗告人之信用卡消費為電信費用、直銷
    商品等過度消費，無免責之理由；5.香港商香港上海匯豐銀
    行股份有限公司：抗告人除大額預借現金外，另密集於鴻達
    輪胎行、汽車行、台灣大哥大、KTV、汽車旅館、德安購物
    中心等刷卡消費，皆非日常生活必要之支出；6.美商花旗銀
    行股份有限公司：抗告人之欠款內容多為即利金及雙享金之
    分期帳款，其為成年人，應有能力控管收入與支出，而非不
    斷累積超出其能力範圍之消費；7.萬泰商業銀行股份有限公
    司：抗告人之現金卡交易明細顯示其自89年5月起首次動用
    ，當月預借現金50,000元，其後於89年7月預借現金15,000
    元、90年6月42,000元、91年1月至9月大額預借現金150,000
    元、92年4月至11月大額預借現金達57,000元、93年3月至12
    月大額預借現金達963,000元、94年2月至11月大額預借現金
    達350,000元、95年3月至12月大額預借現金330,000元、96
    年2月至12月大額預借現金達571,000元，期間僅繳還部分款
    項，抗告人如此密集且鉅額預借現金，顯已有超出其薪資之
    收支情況；8.遠東國際商業銀行股份有限公司：抗告人前於
    91年8月10日由該行代償其於中國信託商業銀行欠款200,000
    元後，並未節制開銷量入為出，於93年11月起至96年11月止
    Ｍ力每月電信費用均在數千元以上，其他如卡拉OK及汽車玻
    璃商場消費、美樂家消費，每次皆在數千元以上，甚至一天
    消費多筆，非通常生活所需；9.中國信託商業銀行股份有限
    公司：抗告人曾於94年6月間經國泰世華銀行代償債務36萬
    元，仍未於代償後知所節制控制消費，其行為有超越通常生
    活之所需而有浪費情形。上述各債權人之意見，均據其分別
    提出抗告人之消費明細為據，均堪信屬實。
  (二)依債權銀行所提出之消費紀錄顯示，抗告人之消費態樣多為
    購物消費，如：92年11月26日在侑國有限公司消費28,500元
    ；96年2月在美樂家消費36,160元（11, 187元、7,234元、1
    5,401元、2,338元）、96年3月在美樂家消費23,901元（14,
    52 4元、3,079元、6,038元、260元）、96年4月在美樂家消
    費39,268元（16,639元、6,943元、13,521元、2,165元）、
    96年5月在美樂家消費64, 666元（25,261元、16,956元、22
    ,449元）、96年6月在美樂家消費48,832元（24,241元、11,
    029元、13,562元）、96年7月在美樂家消費61,212元（30,4
    24元、30,788元）、96年8月在美樂家消費43,631元（15,92
    4元、27,707元）、96年9月在美樂家消費33,102元（21,549
    元、2,854元、8,699元）、96年10月在美樂家消費13,396元
    （10,206元、3,190元）、96年11月在美樂家消費13,547元
    （11,542元、2,005元）、96年12月6,326元（4,146元、2,1
    80元）；95年5月電信費2,463（17日2,463元）、95年6月電
    信費7,033元（12日7,033元）、95年7月電信費10,393元（1
    4日、19日7,667元、2,726元）、95年8月電信費4,328元（1
    3日、18日1,576元、2,752元）、95年9月電信費9,720元（1
    6日、26日6,068元、3,652元）、95年10月電信費10,462元
    （18日、24日7,454元、3,008元）、95年11月電信費13,886
    元（14日、20日10,082元、3,804元）、95年12月電信費7,7
    32元（18日、23日4,531元、3,201元）、96年1月電信費10,
    080元（27日、30日3,695元、6,385元）、96年3月電信費14
    ,080元（2日、5日、22日3,014元、6,275、4,791元）、96
    年4月電信費8,962元（20日、26日5,701元、3,261元）、96
    年5月電信費10,002元（13日、28日電信費5,184元、4,818
    元）、96年6月電信費3,554元（27日3,554元）、96年7月電
    信費7,159元（18日、27日4,258元、2,901元）、96年8月電
    信費2,543（23日2,543元）96年11月電信費2,590元（24日2
    ,590元）、96年12月電信費1,835元（25日1,835元）；另有
    多筆汽車旅館、KTV、購物中心、餐飲、汽車公司消費等非
    生活必要之支出。抗告人雖稱美樂家及電信費用之支出係其
    從事直銷及工作所需，然依抗告人所刷卡消費購買之直銷產
    品金額甚鉅，本應取得相對應之收入以減輕其債務，另抗告
    人既已債台高築，本即應節制包含電信費用在內之支出，惟
    抗告人仍持續高額刷卡消費及預借現金、信用貸款等行為，
    顯已逾越一般人生活所需之程度。
  (三)又除上述消費項目外，抗告人之消費多屬預借現金、信用貸
    款及信用卡代償之費用。依前述各債權人提出之消費明細，
    抗告人預借現金之次數甚為頻繁，早自89年間起即有預借現
    金之情形，89年間預借現65,000元、90年6月42,000元、91
    年1月至9月預借現金150,000元、92年4月至11月預借現金
    57,000元、93年3月至12月預借現金達963,000元、94年2月
    至11月大額預借現金350,000元、94年5月份信用貸款79,992
    元（17日、24日信用貸款37,992元、42,000元）、94年6月
    22日信用貸款349,992元、94年11月21日信用貸款25,008元
    、94年12月27日信用貸款809,000元、95年6月份預借現金50
    ,000元（5日、14日、17日、22日10,000元、10,000元、10,
    000元、20,000元）、95年11月2日、3日在MYCASH消費9,800
    元、9,700元、15,500元、95年11月23日信用貸款53,040元
    等，其預借現金、信用貸款之金額甚鉅且次數密集，每月累
    計金額數萬至十數萬元不等，顯然亦逾一般人生活必需支出
    之數額。再依債權人遠東國際商業銀行股份有限公司陳報資
    料顯示，抗告人前於91年8月10日即由該行代償中國信託商
    業銀行之欠款200,000元；嗣又於93年4月23日向債權人安泰
    商業銀行股份有限公司借款1,200,000元用以代償萬泰銀行2
    80,000元、玉山銀行70,000元、日盛銀行210,000元、上海
    銀行120,000元及120,000元、花旗銀行100,000元及100,000
    元暨於94年6月由國泰世華商業銀行股份有限公司代償36萬
    元，有各該銀行陳報之明細表在卷可稽，是倘抗告人於借款
    代償後，無不當擴張信用，其債權人應僅存遠東及安泰商業
    銀行股份有限公司，惟抗告人不僅三度向債權銀行辦理代償
    ，且迄今其已代償完畢之債權人仍有多家銀行又復為抗告人
    之債權人，且依前述，抗告人之消費內容，多為密集預借現
    金及購物等非屬日常生活所需之消費，顯見其本身負擔能力
    有限，卻仍恣意消費及預借現金、信用貸款擴張信用，致負
    擔過重之債務，核與消費者債務清理條例第134條第4款所稱
    ：「浪費、賭博或其他投機行為，致財產顯然減少或負擔過
    重之債務」等不免責事由相當。
四、綜上所述，抗告人之大量預借現金及消費行為，均非生活必
    要之支出，而屬奢侈、浪費或其他投機行為之性質，對於清
    算之原因有可歸責性，核與消費者債務清理條例第134條第4
    款所稱：「浪費、賭博或其他投機行為，致財產顯然減少或
    負擔過重之債務」等不免責事由相當，應為不免責之裁定。
    原審裁定不予免責，核無違誤，抗告意旨指摘原裁定不當，
    求予廢棄並准抗告人為免責聲請，為無理由，應予駁回。
五、據上論結，本件抗告為無理由，依消費者債務清理條例第11
    條第2項、第15條，民事訴訟法第495條之1第1項、第449條
    第1項、第95條、第78條，裁定如主文。
中    華    民    國    98    年    12    月    30    日
            民事第一庭  審判長法  官  張瑞蘭
                              法  官  陳學德
                              法  官  陳文爵
正本係照原本作成。
不得抗告。
中    華    民    國    98    年    12    月    31    日
                              書記官  施玉卿

司法院資訊處製作；財團法人民間司法改革基金會備份。
